---
title: "Propuesta clustering acm"
format: html
theme: slate
echo: false
warning: false
title-block-banner: true
bibliography: Consumodef.bib
csl: apa.csl
lang: es
---
```{r}
library(tidyverse)
ESOCC <- read_csv("ESOCC.csv", show_col_types = FALSE)

attr(ESOCC$akatu_1, "label") <- "P1 Planificar compras"
attr(ESOCC$akatu_2, "label") <- "P2 Evaluar impactos"
attr(ESOCC$akatu_3, "label") <- "P3 Consumir solo lo necesario"
attr(ESOCC$akatu_4, "label") <- "P4 Reutilizar/Reparar"
attr(ESOCC$akatu_5, "label") <- "P5 Separar basura/Reciclar"
attr(ESOCC$akatu_6, "label") <- "P6 Uso consciente del credito"
attr(ESOCC$akatu_7, "label") <- "P7 Valorar RSE"
attr(ESOCC$akatu_9, "label") <- "P9 Feedback y mejora"
attr(ESOCC$akatu_10, "label") <- "P10 Divulgar consumo consciente"
attr(ESOCC$akatu_11, "label") <- "P12 Reflexion sobre valores"
attr(ESOCC$AKATU_TOTAL, "label") <- "Indice AKATU total"
```
## Análisis de correspondencias múltiples (ACM) para tipologías de consumo.

El presente documento tiene por objeto en la formulación de un análisis de cluster que tenga como insumo principal el análisis de correspondencias múltiples (ACM). Para identificar las dimensiones de consumo de interés, realizo una variación de la propuesta de medición del instituto AKATU, utilizada en @santos_atitudes_2022, que contempla cuatro dimensiones y trece comportamientos.
```{r}
library(tibble)
library(knitr)

tabla_dimensiones <- tibble::tribble(
  ~`Dimensión`, ~`Enfoque / Descripción`, ~`Indicadores y Comportamientos Específicos`,
  "Compra Consciente / Material",
  "Privilegia productos con atributos sociales o ambientales y el apoyo a economías locales.",
  "• Adquirir productos con etiqueta de \"comercio justo\".<br>• Preferir empresas con responsabilidad social (RSE).<br>• Optar por productores y distribuidores locales (almacenes, ferias).<br>• Prácticas de boycott (dejar de comprar) o buycott (comprar ex profeso por ética).",

  "Estilo de Vida Ahorrativo / Eficiencia",
  "Prácticas domésticas orientadas al ahorro de recursos que benefician tanto al entorno como a la economía del hogar.",
  "• Apagar luces en ambientes desocupados.<br>• Cerrar la llave del agua al lavarse los dientes.<br>• Desenchufar aparatos eléctricos en desuso.<br>• Esperar que los alimentos se enfríen antes de refrigerar.",

  "Compra Reflexiva / Reflexión",
  "Posición activa del consumidor para informarse sobre la trazabilidad y efectos de su compra.",
  "• Planificar la compra de alimentos y vestuario para evitar la impulsividad.<br>• Leer etiquetas antes de decidir la compra.<br>• Informarse sobre el origen de los productos y sus impactos socioambientales.<br>• Reflexionar sobre si el consumo es una necesidad real.",

  "Estilo de Vida Sustentable / Gestión de Residuos",
  "Acciones vinculadas al mantenimiento de un estilo de vida que minimiza los desechos y la degradación.",
  "• Separar la basura para reciclaje.<br>• Reutilizar productos, envases y papel de impresión.<br>• Reparar ropa o electrodomésticos en lugar de reemplazarlos.<br>• Comprar productos hechos con material reciclado u orgánicos.",

  "Agencia Ciudadana / Colectiva",
  "Uso del consumo como herramienta de presión política y movilización social.",
  "• Divulgar información y valores del consumo consciente a otros.<br>• Cobrar a los políticos propuestas que viabilicen estas prácticas.<br>• Realizar reclamos o denuncias (ej. Sernac) cuando el producto no satisface o es poco ético.<br>• Participar en asociaciones de consumidores o cooperativas."
)

knitr::kable(tabla_dimensiones, format = "html", escape = FALSE)
```

Para la adaptacion de la propuesta de AKATU, se consideraron las siguientes variables de la "encuesta sociedad de consumo".

```{r}
vars_akatu <- c("akatu_1", "akatu_2", "akatu_3", "akatu_4", "akatu_5", "akatu_6", "akatu_7", "akatu_9", "akatu_10", "akatu_11", "AKATU_TOTAL")

desc_raw <- psych::describe(ESOCC %>% select(all_of(vars_akatu)))

descriptivos <- tibble::tibble(
  variable = rownames(desc_raw),
  label = purrr::map_chr(variable, ~ {
    lab <- attr(ESOCC[[.x]], "label")
    if (is.null(lab) || is.na(lab) || lab == "") .x else lab
  }),
  n = desc_raw$n,
  media = round(desc_raw$mean, 2),
  sd = round(desc_raw$sd, 2),
  minimo = round(desc_raw$min, 2),
  maximo = round(desc_raw$max, 2)
)

knitr::kable(descriptivos, format = "html", escape = FALSE)
```

El procedimiento para categorizar el consumo consistio en un clustering por K-medias sobre los indices construidos para cada una de las dimensiones propuestas por AKATU presentes en la encuesta. Para ello se determinó el numero optimo de clusters mediante el metodo del codo, y se opto por la solución de tres clusters.

Posteriormente, se realizo un analisis de correespondencias multiples (ACM) para identificar las dimensiones de consumo que mejor explican la variabilidad de los sujetos.

```{r}
#| fig-cap: "Metodo del codo para determinar numero optimo de clusters"
library(factoextra)
data_for_clust <- ESOCC %>% select(akatu_1, akatu_2, akatu_3, akatu_4, akatu_5, akatu_6, akatu_7, akatu_9, akatu_10, akatu_11)
fviz_nbclust(data_for_clust, kmeans, method = "wss")
```

```{r}
akatu_vars <- ESOCC %>% select(akatu_1, akatu_2, akatu_3, akatu_4, akatu_5, akatu_6, akatu_7, akatu_9, akatu_10, akatu_11)
akatu_scaled <- scale(akatu_vars)
set.seed(123)
kmeans_result <- kmeans(akatu_scaled, centers = 3)
```

```{r}
#| fig-cap: "Visualizacion de clusters K-medias"
fviz_cluster(
  kmeans_result,
  data = akatu_scaled,
  geom = "point",
  ellipse.type = "norm",
  ggtheme = theme_minimal()
)
```
Los cluster resultantes fueron clasificados como "Indiferentes", "Conscientes", y "Iniciantes", en base a las medias de cada variable por cluster.

```{r}
data_for_clust <- ESOCC %>% select(akatu_1, akatu_2, akatu_3, akatu_4, akatu_5, akatu_6, akatu_7, akatu_9, akatu_10, akatu_11)

akatu_vars <- data_for_clust
akatu_scaled <- scale(akatu_vars)
set.seed(123)
kmeans_result <- kmeans(akatu_scaled, centers = 3)

# Reetiquetar clusters por nivel de compromiso AKATU para evitar permutaciones de kmeans
ESOCC$cluster_raw <- kmeans_result$cluster

perfil_cluster <- ESOCC %>%
  mutate(akatu_promedio = rowMeans(select(., starts_with("akatu_")), na.rm = TRUE)) %>%
  group_by(cluster_raw) %>%
  summarise(score_medio = mean(akatu_promedio, na.rm = TRUE), .groups = "drop") %>%
  arrange(score_medio)

mapa_nombres <- setNames(
  c("indiferente", "iniciante pragmatico", "consciente activo"),
  perfil_cluster$cluster_raw
)

ESOCC$cluster_akatu <- factor(
  mapa_nombres[as.character(ESOCC$cluster_raw)],
  levels = c("indiferente", "iniciante pragmatico", "consciente activo")
)

medias_cluster <- ESOCC %>%
  group_by(cluster_akatu) %>%
  summarise(
    across(c(akatu_1, akatu_2, akatu_3, akatu_4, akatu_5, akatu_6, akatu_7, akatu_9, akatu_10, akatu_11), mean, na.rm = TRUE),
    .groups = "drop"
  )


total_ss <- sum(scale(akatu_vars, scale = FALSE)^2)
within_ss <- kmeans_result$tot.withinss
explained_var <- 1 - (within_ss / total_ss)
print(paste("Varianza explicada:", explained_var))

# Tabla de resultados K-medias lista para Quarto
tabla_kmeans <- medias_cluster %>%
  left_join(
    ESOCC %>%
      count(cluster_akatu, name = "n") %>%
      mutate(porcentaje = round(100 * n / sum(n), 2)),
    by = "cluster_akatu"
  ) %>%
  mutate(
    across(starts_with("akatu_"), ~ round(.x, 2)),
    varianza_explicada = round(explained_var, 3)
  ) %>%
  relocate(n, porcentaje, .after = cluster_akatu)

knitr::kable(
  tabla_kmeans,
  caption = "Resultados del K-medias (centros por cluster, tamano y porcentaje)",
  align = "lrrrrrrrrrrrrr"
)
```

En el análisis de correspondencias múltiples se incluyeron variables que combinan el perfil de consumo, condiciones socioeconómicas y disposiciones actitudinales. Específicamente, se consideró la pertenencia a la tipología de consumo (clusters AKATU), la situación financiera del hogar, el nivel socioeconómico, el sexo y la edad, junto con indicadores de posicionamiento politico individual. Además, se incorporaron variables actitudinales y de percepción del módulo M, incluyendo tres ítems específicos orientados a prácticas y orientaciones de consumo. Esta selección permitió capturar simultáneamente diferencias estructurales (posición social y demográfica) y diferencias culturales/valóricas asociadas a los estilos de consumo. 

## Reporte a partir de los resultados del ACM

El Análisis de Correspondencias Múltiples revela una estructura relacional donde; la ética del consumo se encuentra muy relaiconada a la posición socioeconómica y la estabilidad financiera del individuo, capturando una varianza acumulada del 12.63% en sus primeras tres dimensiones. La Dimensión 1 se configura como un eje de capital cultural y económico; definido primordialmente por el NSE (0.488) y el Nivel Educativo (0.365). Se observa una clara segregación; mientras que el perfil de "Consciente Activo" y los individuos en situación de "No Déficit" (ahorro o equilibrio) se proyectan positivamente con valores de v-test significativos de 5.28 y 8.92 respectivamente, el consumidor "Indiferente" y aquel en situación de "Déficit" se ubican en el polo opuesto (v-test de -7.42 y -5.97). Esto sugiere que la conciencia en el consumo no es solo una elección, sino que está condicionada por la posesión de recursos que permitan trascender la urgencia material del gasto inmediato.
Por su parte, la Dimensión 2 profundiza en la brecha de estabilidad financiera y gestión de la deuda, encontrándose fuertemente anclada por la variable de uso del dinero disponible (C2: 0.304) y la percepción de endeudamiento (M15: 0.192). En este plano, destaca el contraste de quienes declaran "No tener deudas ahora ni hace 3 años", quienes presentan el v-test más alto del modelo (17.04), posicionándose como el polo opuesto de quienes viven en situación de "Déficit" (v-test: -14.09). Esta polarización confirma que la solvencia actúa como un eventual habilitador de la conciencia ciudadana, mientras que el endeudamiento creciente empuja a los sujetos hacia la indiferencia o al consumo no consciente, priorizando el impacto individual de corto plazo sobre la responsabilidad social de largo plazo.

Finalmente, la Dimensión 3 introduce un componente generacional, sugiriendo a la Edad (0.439) como la variable con mayor poder explicativo en este eje. Aquí se valida que los consumidores de mayor edad poseen niveles de conciencia más robustos (v-test: 4.39 para iniciantes pragmáticos), mientras que el perfil "Indiferente" muestra un rechazo estadístico significativo en este eje (v-test: -7.86), asociándose a grupos más jóvenes y con mayores dificultades de ahorro. En conjunto, el modelo suguiere evidencia a favor de que el consumo consciente es un atributo de clase, donde el acceso a la categoría de "Consciente Activo" está restringido a sectores con alto capital educativo y baja presión de deuda, mientras que la "Indiferencia" predomina en sujetos con restricciones presupuestarias y menor instrucción.

---

## Interpretación de los perfiles por agrupamiento jerarquico. (Gemini/copilot; falta revisar manualmente)

Clúster 1: Jóvenes de Estratos Bajos sin Bancarización
Este grupo está compuesto principalmente por mujeres jóvenes (SEXO_2, EDADR_2: 18-24 años) pertenecientes al NSE D (NSE_6). Su característica financiera más relevante es que no poseen deudas ni productos financieros (M15_4, M13#1_0: sin tarjetas de retail, M13#7_0: sin tarjetas bancarias), probablemente por su etapa del ciclo vital. Aunque declaran ahorrar si tienen excedentes (C2_1), se inclinan significativamente hacia el perfil "Indiferente" del índice Akatu (v.test: 3.54), lo que sugiere que su falta de conciencia ambiental no deriva del endeudamiento, sino posiblemente de una falta de socialización en prácticas sostenibles o bajos ingresos.
Clúster 2: Vulnerabilidad Extrema y "Keynesianismo Privatizado"
Este es el grupo con mayor precariedad económica. Se define por vivir en situación de déficit constante (situacion_financiera.x: Déficit), estar más endeudados que hace tres años (M15_1) y declarar que "nunca les sobra" dinero (C2_2). Pertenecen mayoritariamente al NSE D y E (NSE_6, NSE_7) con educación media completa (M4_5). Este clúster es el núcleo del consumidor "Indiferente" de Akatu (v.test: 3.53), validando la tesis de que la urgencia material y la deuda impiden la reflexión sobre los impactos del consumo.
Clúster 3: Adultos Mayores Pragmáticos de Clase Media-Baja
Este perfil agrupa a hombres mayores (SEXO_1, EDADR_7: 65 años o más) del NSE C3 (NSE_5). A diferencia del grupo anterior, mantienen sus finanzas en equilibrio o ahorro (No Déficit) y utilizan el excedente para gustos familiares (C2_3). Son el grupo más asociado al nivel "Iniciante Pragmático" de Akatu (v.test: 7.08), lo que indica que adoptan hábitos domésticos de responsabilidad (como el ahorro de recursos) vinculados a una ética de austeridad generacional.
Clúster 4: Profesionales Jóvenes con Alto Capital Cultural
Compuesto por adultos de 25 a 34 años (EDADR_3) con educación universitaria completa (M4_9) y pertenecientes a la clase media-alta (NSE C1b y C2). Es un grupo bancarizado (M13#7_1: tiene tarjeta de crédito bancaria) que disfruta de darse gustos personales (C2_4) y utiliza el consumo como una forma de identidad. Aunque poseen capital cultural, no aparecen vinculados con fuerza a la militancia del consumo consciente activo, actuando más como consumidores de estatus solventes.
Clúster 5: La Élite "Consciente Activa"
Este clúster representa a la cúspide de la pirámide socioeconómica y cultural: individuos de 35 a 44 años (EDADR_4) con postgrado (M4_10) y pertenecientes a los grupos AB y C1a (NSE_1, NSE_2). Tienen una alta solvencia financiera (No Déficit) y son los únicos vinculados estadísticamente al perfil "Consciente Activo" del índice Akatu (v.test: 3.01). Este grupo es el que practica el consumo como una herramienta política y ciudadana, confirmando que la conciencia plena en el mercado es un atributo reservado para quienes poseen la mayor seguridad económica y educativa