---
title: "Borrador 2"
format: html
editor: visual
---

```{r}
library(psych)
library(summarytools)
library(dplyr)
library(haven)
```

### La Identidad Financiada: El Crédito como Infraestructura del "Yo" en Chile

En las últimas décadas, el endeudamiento en Chile ha dejado de ser una anomalía financiera para transformarse en una característica estructural de la vida cotidiana. Lejos de ser un fenómeno emergente, el uso masivo del crédito tiene su origen en las reformas neoliberales que reconfiguraron la relación entre el Estado y los ciudadanos. Este proceso de "financiarización" ha desplazado el acceso al bienestar desde la red de protección social hacia la capacidad de endeudamiento individual (Marambio-Tapia, 2019, 2023).

Sin embargo, la función del crédito en Chile va mucho más allá de la mera adquisición de bienes básicos. Siguiendo la propuesta de Alan Warde (2005, 2017), el consumo debe entenderse como un proceso de apropiación dentro de **prácticas sociales específicas** (como la crianza, el ocio o la vida profesional). En este sentido, la identidad no es una elección soberana y libre, sino que se construye a través de la participación exitosa en dichas prácticas. En el contexto chileno, el crédito se erige como la **infraestructura material indispensable** que permite a los individuos participar en las prácticas que validan su existencia social.

De este modo, la identidad en Chile se constituye como una **"identidad en cuotas"**. La deuda no financia simplemente un objeto, sino el sentido de pertenencia y el reconocimiento ante los demás. Como plantea Warde (2017), el consumo es a menudo rutinario y está dictado por convenciones sociales; en Chile, esas convenciones exigen un estándar de vida que los salarios, por sí solos, no pueden cubrir. Por lo tanto, el crédito no es un impulso hedonista, sino el mecanismo que evita la **exclusión identitaria**. El sujeto chileno "es" en la medida en que puede sostener el flujo de crédito necesario para no quedar fuera de los ritmos de consumo que la sociedad demanda.

Esta dinámica refuerza y rearticula las jerarquías sociales. Si bien el acceso masivo al crédito parece democratizar el consumo, en realidad crea una nueva distinción: una identidad sostenida sobre una **precariedad financiada**. Mientras los sectores dominantes utilizan el consumo para marcar distinción cultural, los sectores populares y medios utilizan la deuda para acceder a una identidad "aspiracional" que les otorgue visibilidad. Aquí, la deuda funciona como un cordón umbilical con la modernidad: sin crédito, la identidad social del individuo se desvanece.

En conclusión, el sobreendeudamiento no debe leerse como un síntoma de ignorancia, sino como el costo inevitable de la **integración identitaria**. En un modelo donde el reconocimiento social ha sido mercantilizado, el crédito se convierte en la única vía posible para habitar la sociedad contemporánea. La identidad del individuo no es el resultado de un cálculo financiero, sino de una estructura social que ha convertido a la deuda en el soporte vital del "yo".

```{r}
freq(Encuesta_Sociedad_de_Consumo_2023$C1)
```

Frente a la pregunta **C1.** En general, ¿qué cree que tiene usted en común con las demás personas? Se observa que la categoría "Gustos e intereses personales" (C1) posee un peso estadístico casi idéntico al de "Ser chileno". Podria considerarse evidencia de que gran parte de los ciudadanos se reconocen entre si por sus estilos de vida y practicas de consumo. Es un resultado que iría en linea con la idea de que el mercado es el principal integrador social.

```{r}
freq(Encuesta_Sociedad_de_Consumo_2023$C2)
```

Con respecto a la pregunta "Si tengo un poco de diner disponible despues de solventar mis gastos basicos, generalmente yo..." hay predominancia de las opciones "Darme un gusto a mí mismo" y "Darle un gusto a mi familia" (C2) por sobre categorías de índole pública o social.

```{r}
Encuesta_Recodificada <- Encuesta_Recodificada %>% rowwise() %>% mutate (gastos = sum(c_across(c(M14, M18_1:M18_8)), na.rm = TRUE)) %>% ungroup()

descr(Encuesta_Recodificada$gastos)
freq(Encuesta_Recodificada$E2)

Encuesta_Recodificada <- Encuesta_Recodificada %>%
  mutate(
    # 1. Convertimos el ingreso ordinal a un valor numérico (punto medio)
    ingreso_num = case_when(
      E2 == 1 ~ 250000,   # Entre 0 y 500k
      E2 == 2 ~ 650000,   # Entre 500k y 800k
      E2 == 3 ~ 1000000,  # Entre 800k y 1.2M
      E2 == 4 ~ 1600000,  # Entre 1.2M y 2M
      E2 == 5 ~ 2500000,  # Estimación para más de 2M
      TRUE ~ NA_real_           # Para NAs y "No responde"
    ),
    
    # 2. Creamos la variable de déficit
    situacion_financiera = case_when(
      is.na(ingreso_num) | is.na(gastos) ~ "Sin datos",
      gastos > ingreso_num ~ "Déficit (Gasta más)",
      gastos <= ingreso_num ~ "No Déficit (Ahorro/Equilibrio)"
    )
  )

# 3. Ver el resultado final sin crear objetos
Encuesta_Recodificada %>%
  filter(situacion_financiera != "Sin datos") %>%
  count(situacion_financiera) %>%
  mutate(porcentaje = n / sum(n) * 100)






```

```{r procesamiento vairable o5}
library(tidytext)
library(stringr)
library(stringi)
library(topicmodels)

stopwords_es <- get_stopwords("es") %>%
  mutate(word = stri_trans_general(word, "Latin-ASCII"))

# 2. Procesamiento de Texto
O5_Palabras <- Encuesta_Recodificada %>%
  # Creamos un ID único por fila si no lo tienes, para no perder el origen del texto
  mutate(id_encuesta = row_number()) %>% 
  # Limpieza inicial antes de tokenizar
  mutate(o5_temp = stri_trans_general(O5, "Latin-ASCII"), 
         o5_temp = str_to_lower(o5_temp),
         o5_temp = str_replace_all(o5_temp, "[^[:alpha:][:space:]]", "")) %>%
  # Tokenización
  unnest_tokens(word, o5_temp) %>%
  # Limpieza de Stopwords y palabras cortas
  anti_join(stopwords_es, by = "word") %>%
  filter(nchar(word) > 2)

# 3. Ver las 15 más frecuentes (Ajustado)
O5_Palabras %>%
  count(word, sort = TRUE) %>%
  slice_max(n, n = 15)

dtm_O5 <- O5_Palabras %>%
  count(key, word) %>% # Asegúrate de tener una columna ID o fila única
  cast_dtm(key, word, n)

# Ajustamos el modelo para encontrar 3 temas (puedes cambiar k según necesites)
lda_model <- LDA(dtm_O5, k = 3, control = list(seed = 1234))

# Extraemos las palabras clave de cada "idea general" o constructo
temas_palabras <- tidy(lda_model, matrix = "beta")

# Ver las 10 palabras que mejor definen cada constructo
top_terminos <- temas_palabras %>%
  group_by(topic) %>%
  slice_max(beta, n = 10) %>% 
  ungroup() %>%
  arrange(topic, -beta)

ggplot(top_terminos, aes(x = reorder_within(term, beta, topic), y = beta, fill = factor(topic))) +
  geom_col(show.legend = FALSE) +
  facet_wrap(~ topic, scales = "free") +
  coord_flip() +
  scale_x_reordered() +
  labs(title = "Principales Constructos identificados en O5",
       subtitle = "Cada panel representa una idea general diferente",
       x = "Palabras clave", y = "Relevancia (Beta)")

```

```         
```
