---
title: "Analisis facotrial"
format: html
editor: visual
---

```{r}

library(pacman)
p_load(dplyr,
       psych,
       lavaan,
       haven,
       summarytools
       )
library(kableExtra)
Encuesta_Sociedad_de_Consumo_2023 <- read_sav("Encuesta Sociedad de Consumo 2023.sav")
View(Encuesta_Sociedad_de_Consumo_2023)
datos<- Encuesta_Sociedad_de_Consumo_2023 %>% select(numericalId ,SEXO, EDAD, EDADR, NSE, NSE_RECOD, NSE_sint, ZONA, B1, C1, C2, C3_1:C3_16, C5a, A1:`A2#4`, O1_1:O1_10, O2_1:O2_14 , O3_1:O3_10, O4_1:O4_12, O5, E2, E3, E4, `S5#2`:`S5#99`, `T6#1`:`T6#99`, M14, M5, M6, M7, M8, M9, M10, M11_1:M11_8, M12_1:M12_6, `M13#1`:`M13#99`, M14, M15, M16_1:M16_9, M18_1:M18_7)
moduloc <- datos %>% select(numericalId, starts_with("O"))
moduloc <- moduloc %>% select(-O5)
```

## Analisis exploratorio modulo C.

```{r DIVISION DE LA MUESTRA PARA ANALISIS EXPLORATORIO}
#INVERTIR LA BATERIA 5
moduloc_corrected <- moduloc %>%
  mutate(across(starts_with("O4"), ~ 6 - .))
n <- nrow(moduloc_corrected)
primera_mitad  <- moduloc[1:floor(n/2), ]
segunda_mitad  <- moduloc[(floor(n/2) + 1):n, ]

```

```{r}
lapply(moduloc, freq) %>% kable()
```

Hay algunas variables que tienen efecto suelo o techo. (categoria menor o mayor \<5% de respuesta). Se opto por recodificar a la categoria mas proximas en estos casos a modo de poder capturar de mejor forma la variable conntinua latente en la correlacion.

```{r}
fusionar_extremos <- function(x, umbral = 0.05) {
  
  if (!is.numeric(x)) return(x)
  
  x_no_na <- x[!is.na(x)]
  prop <- prop.table(table(x_no_na))
  
  # Copia
  x_mod <- x
  
  # Efecto suelo: 1 < 5%
  if ("1" %in% names(prop) && prop["1"] < umbral) {
    x_mod[x_mod == 1] <- 2
  }
  
  # Efecto techo: 5 < 5%
  if ("5" %in% names(prop) && prop["5"] < umbral) {
    x_mod[x_mod == 5] <- 4
  }
  
  return(x_mod)
}


moduloc_fusionado <- as.data.frame(
  lapply(primera_mitad, fusionar_extremos, umbral = 0.05)
)
```

### Pruebas previas.

Prueba de Kmo.

```{r}
#| echo: false
#| message: false
#| warning: false
KMO(moduloc_fusionado)
```

MSA= .86 "meritorio" o "maravilloso" segun el criterio de Kaiser. Realizar analisis factorial es adecuado.

Prueba de esfericidad de Bartlett

```{r}
cortest.bartlett(moduloc_fusionado)
```

Se rechaza la H0. La matriz de correlaciones no es una matriz de identidad. El analisis factorial es aduecuado.

### Determinar numero de factores.

```{r}
#| echo: false
#| message: false
#| warning: false
library(paran)
fa.parallel(moduloc_fusionado, fa="fa")
paran(moduloc_fusionado, iterations = 1000)
scree(moduloc_fusionado, pc = FALSE)
```

Se estimaran soluciones de 4 a 7 factores.

```{r}
s1 <- 6
s2 <- 7
s3 <- 8
s4 <- 9
moduloc_fusionado$O4_6 <- 5 - moduloc_fusionado$O4_6

factanal(moduloc_fusionado, 7, rotation= "varimax")
```

Confirmaremos la estructura de los datos con un cfa sobre la segunad mitad de los datos.

```{r}
moduloc2 <- fusionar_extremos(segunda_mitad)

modelo_cfa <-'
  MR1 =~ O3_4 + O3_3 + O3_1 + O3_8 + O3_2 + O3_9 + O3_7 + O3_5 + O2_11 + O2_13 + O2_10
  MR2 =~ O2_8 + O2_4 + O2_1 + O2_5 + O2_3 + O2_2 + O2_10 + O2_14 + O3_8 + O3_8
  MR3 =~ O4_3 + O4_5 + O4_2
  MR5 =~ O4_8 + O4_1 + O4_12 + O4_10
  MR4 =~ O1_1 + O1_3 + O1_4 + O1_9
  MR6 =~ O1_5 + O1_7 + O3_10
  O3_4 ~~ O3_1
'

fit_afc <- cfa(modelo_cfa, 
                       data = moduloc2,
                      ordered = TRUE,
                       estimator = "WLSMV")

summary(fit_afc, fit.measures = TRUE, standardized = TRUE)
modindices(fit_afc)

```

```{r}
moduloc_completo <- fusionar_extremos(moduloc_corrected)
fit_afc <- cfa(modelo_cfa, 
                       data = moduloc_completo,
                      ordered = TRUE,
                       estimator = "WLSMV")
scores_regresion <- lavPredict(fit_afc, method = "regression")

scores_regresion <- scores_regresion %>% as.data.frame()
moduloc_scores <- cbind(moduloc_completo, scores_regresion)
```

```{r}
datos<- Encuesta_Sociedad_de_Consumo_2023 %>% select(numericalId ,SEXO, EDAD, EDADR, NSE, NSE_RECOD, NSE_sint, ZONA, B1, C1, C2, C3_1:C3_16, C5a, A1:`A2#4`, O5, E2, E3, E4, `S5#2`:`S5#99`, `T6#1`:`T6#99`, M14, M5, M6, M7, M8, M9, M10, M11_1:M11_8, M12_1:M12_6, `M13#1`:`M13#99`, M14, M15, M16_1:M16_9, M18_1:M18_7)
datos <- datos %>% left_join(moduloc_scores, by = "numericalId")
```
Cors
```{r}

modulo1 <- datos %>% dplyr::select(starts_with("C3_")) %>% fusionar_extremos()
mitad <- floor(nrow(modulo1) / 2)

# Mitad de arriba (de la fila 1 a la mitad)
muestra_arriba <- head(modulo1, n = mitad)

# Mitad de abajo (de la fila siguiente a la mitad hasta el final)
muestra_abajo <- tail(modulo1, n = nrow(modulo1) - mitad)


fa.parallel(muestra_arriba, fa="fa")
paran(muestra_arriba, iterations = 1000)
```
```{r}
efa_modulo <- fa(muestra_arriba, nfactors = 3, rotate = "varimax", fm = "pa")
print(efa_modulo, cut = 0.3)
round(efa_modulo$residual, 2)
```

